【裁判字號】    94,易,515
【裁判日期】    950127
【裁判案由】    竊盜
【裁判全文】
臺灣基隆地方法院刑事判決               94年度易字第515號
公  訴  人  臺灣基隆地方法院檢察署檢察官
被      告  己○○
指定辯護人  本院公設辯護人  乙○○
上列被告因竊盜案件，經檢察官提起公訴（94年度偵字第1749號
），本院判決如下：
    主  文
己○○竊盜，未遂，處拘役伍拾日，如易科罰金，以佰元折算
壹日。
    事  實
一、緣己○○因住所地緣關係，而經常在臺北縣瑞芳鎮○○○路
    基隆河畔空地一帶出沒，並意外獲悉丁○○所有之鐵板模一
    批（每片板模長約5 m ；寬約2.5 m ；厚約7 cm），適因工
    程施作而置放在臺北縣瑞芳鎮○○○路196 號旁之基隆河畔
    空地。己○○見該址平日無人看守，乃認有機可趁，並進而
    萌生為自己不法所有之意圖暨竊盜之故意，先於民國94年4
    月間某日，託詞有鐵板模乙批需委請載運，向適在侯硐國小
    附近作業之「政宏起重行」起重機司機戊○○索取名片，經
    在場協助戊○○作業之起重機助手丙○○轉知公司聯絡電話
    ，己○○遂以「陳先生」名義致電「政宏起重行」之不知情
    負責人林坤植，佯稱其有鐵板模乙批急需載運，並留下號碼
    為「0000000000」之聯絡電話，委請林坤植代為處理板模載
    運之相關事宜；嗣林坤植果委派不知情之起重機司機戊○○
    為己○○載運板模，己○○乃先指示戊○○於94年4 月25日
    上午7 時，駕駛車牌號碼為「117- RS 」之起重大貨車1 輛
    ，前往候硐國小與之會合，再引導戊○○駕駛上開起重大貨
    車前往臺北縣瑞芳鎮○○○路196 號旁之基隆河畔空地，繼
    而具體指示戊○○操作起重機將現場鐵板模吊載至起重大貨
    車之上，再託詞「吃早餐」暨「早餐用畢後，會折返現場引
    導戊○○將板模載往臺北縣板橋市浮洲橋附近」等語，先行
    離開現場資以匿藏行蹤。同日上午9 時15分許，適有丁○○
    之友人行經該處，乍見戊○○正以起重機陸續吊載丁○○置
    放在上址之鐵板模數片，乃趨前制止並報警究辦，己○○始
    未能藉由上開方式竊取鐵板模得逞。
二、案經臺北縣政府警察局瑞芳分局移送臺灣基隆地方法院檢察
    署檢察官暨檢察官自動檢舉偵查起訴。
    理  由
壹、證據能力
一、足以直接證明被告犯罪事實之積極證據
  (一)本案有證據能力之證據資料（得作為本院認定上開事實所憑
    恃之本案證據資料）：
  1.人證部分：
  (1)證人戊○○、丙○○於本院審理時到庭所為之證述，係經本
    院告以偽證罪之處罰規定後始具結陳述；雖未踐行詰問，然
    此係因被告詰問權之放棄行使（本院95年1 月12日準備程序
    筆錄第7 頁），兼以本院曾依刑事訴訟法第一百六十六條第
    一項後段規定，予被告詢問證人及對證人證述內容表示意見
    之適當機會，已踐行適法之證人調查程序，從而，證人戊○○、丙○○於本院審理時之所證，當有證據能力，得為本案
    之證據。
  (2)證人林坤植、丙○○於檢察官偵查時之所證，亦係經檢察官
    告以偽證罪之處罰規定以後，始具結陳述，此有檢察官訊問
    筆錄暨證人結文在卷可考，是其任意性自已足供擔保；兼之
    未見檢察官有何違法取供而不具信用性之情事，應認證人林
    坤植、丙○○於偵查中之所證，「非顯不可信」，核與刑事
    訴訟法第一百五十九條之一第二項規定相符，宜例外賦予其
    證據適格之地位，認有證據能力，得作為本案之證據。
  (3)證人丁○○、戊○○、林坤植於警詢中向司法警察所為之陳
    述，固未經具結擔保，惟亦未見司法警察有何違法取供之情
    事，經審酌其作成之情況暨檢察官、被告或辯護人均未於本
    案言詞辯論終結以前，就其證據能力提出異議，依刑事訴訟
    法第一百五十九條之五第一項、第二項規定，認應例外賦予
    其證據適格之地位，而認其具有證據能力，得為本案之證據
    。
  2.物證部分：
    偵查卷附之贓物認領保管收據、現場照片、和信電訊股份有
    限公司行動電話基本查詢資料，經審酌其作成或取得之情形
    ，核與刑事訴訟法第一百五十九條之四之規定相符，有證據
    能力，得為本案之證據。
  (二)本案無證據能力之證據資料（「不得」作為本院認定上開事
    實所憑恃之證據資料）：
    證人丁○○、戊○○於偵查中所為之證述，概未經檢察官依
    法於供前或供後，告以偽證罪之處罰規定暨命之具結；既未
    經具結，其信用性即無足擔保，依刑事訴訟法第一百五十八
    條之三規定，乃絕對無證據能力，且無從補正，不得作為本
    案之證據。
二、非用以直接證明被告犯罪事實，而僅供補強或彈劾上開積極
    證據之證明力，或僅供補強或彈劾被告自白，乃至被告辯解
    之憑信性之證據資料，並不發生證據能力之相關問題。是證
    人丁○○、戊○○於偵查中未經具結之陳述內容，乃至被告
    於本院行準備程序時，就其認罪範圍、爭執暨不爭執事項等
    各節所為之陳述內容，雖不能直接證明本案之犯罪事實，然
    本院仍得援引資為補強、彈劾本案積極證據之證明力或被告
    自白、辯解之憑信性。
貳、本案事實及法律適用之判斷
一、事實之認定：
    訊之被告己○○矢口否認有何前揭竊盜犯行，辯稱：伊患有
    精神分裂症，且伊對上開行竊過程毫無印象，又倘伊果有上
    揭竊盜犯行，則伊理當已經員警逮捕，何以伊迄無曾遭逮捕
    之印象云云。經查：
  (一)關於被告以化名「陳先生」暨謊稱本案所涉鐵板模屬其所有
    之方式，利用「政宏起重行」之吊車司機戊○○為其竊取上
    揭鐵板模之事實：
  1.置放在臺北縣瑞芳鎮○○○路196 號旁基隆河畔空地之鐵板
    模乙批（每片板模長約5 m ；寬約2.5 m ；厚約7 cm），係
    證人即被害人丁○○所有之事實，除據證人丁○○於警詢中
    證述明確，並有贓物認領保管單1 紙在卷可考（參見偵查卷
    第20頁）。
  2.證人戊○○於94年4 月25日上午9 時15分許，因未得證人丁○○同意，在上址操作起重機以吊載證人丁○○所有之鐵板
    模，致遭巡邏員警當場逮獲等情節，分據證人戊○○於警詢
    暨本院審理時；證人丁○○於警詢中證述綦詳，並有現場照
    片4 張在卷可憑（參見偵查卷21-22 頁）。
  3.證人戊○○係因「政宏起重行」負責人林坤植之指派，始以
    「0000000000」號聯絡電話與自稱「陳先生」者取得聯繫，
    並依「陳先生」之具體指示，於94年4 月25日上午7 時許，
    駕駛車牌號碼117-RS號之起重大貨車1 輛，前往候硐國小與
    之會合，再依「陳先生」之引導，駕駛上開起重大貨車至臺
    北縣瑞芳鎮○○○路196 號旁之基隆河畔空地，吊載上揭證
    人丁○○所有之鐵板模乙批，除據證人戊○○於警詢暨本院
    審理時證述在卷，並經證人林坤植於警詢及偵查中證述明確
    。而自稱「陳先生」者，係先於94年4 月間某日，對適在侯
    硐國小附近作業之起重機司機即證人戊○○提出上揭載運板
    模之委任要求，並向證人戊○○索取名片，經證人戊○○與
    在場助手即證人丙○○轉知其「政宏起重行」之聯絡電話，
    「陳先生」始直接致電「政宏起重行」負責人即證人林坤植
    ，委以本案鐵板模之載運事宜，並留下號碼為「0000000000
    」之聯絡電話；證人林坤植始進而指示「政宏起重行」所屬
    司機即證人戊○○以上開電話與「陳先生」聯絡，並按「陳
    先生」指示為其完成本案鐵板模載運事宜，亦分據證人林坤
    植於警詢暨偵查中；證人戊○○於警詢暨本院審理時；證人
    丙○○於偵查暨本院審理時證述歷歷。
  4.委派「政宏起重行」載運本案鐵板模而自稱「陳先生」之人
    ，除上揭業經停用之「0000000000」聯絡電話以外，固未曾
    對本案證人林坤植、戊○○或丙○○透露其真實姓名或年籍
    資料；惟「陳先生」其人於94年4 月間某日，對適在侯硐國
    小附近作業之證人戊○○索取名片之時，曾因口出「你們又
    來載這些垃圾」等語，而引致證人丙○○之側目，證人丙○○並因而對之有深刻印象，遂得於事發後循線查知該人之實
    際姓名暨年籍資料，此亦據證人丙○○於本院審理時結證屬
    實；且證人戊○○、丙○○於本院審理時，並已一再確認向
    證人戊○○索取名片暨指示證人戊○○載運本案鐵板模之「
    陳先生」，確係在庭被告己○○其人無誤（參見本院審判筆
    錄）。
  5.茲被告雖一再否認證人所指，然其並未指出證人於警詢、偵
    查，乃至本院審理時之所證，究竟有如何具體不可採信之處
    ，則其一再空言指證人證述內容不可採信云云，本院自無從
    審認；兼之本案被告所涉之竊盜罪名，其法定刑度不過「五
    年以下有期徒刑、拘役或五百元以下罰金」。惟倘證人丙○○、戊○○以莫須有之事「故為不利於被告」之證述，則渠
    等所可能面臨者，實為尤重於被告竊盜罪名之「七年以下有
    期徒刑」偽證罪之處罰。衡諸常理，證人丙○○、戊○○已
    不至為入被告於罪，即甘冒將來受偽證罪處罰之風險而虛捏
    事實；更何況，被告與證人丙○○實屬素不相識，此業據被
    告敘明在卷（本院95年1 月12日準備程序筆錄第4 頁），則
    自常情以言，被告與證人丙○○彼此間，當亦毫無宿怨或糾
    葛之可言。是倘被告果非本案藉諸「陳先生」名義以委請證
    人戊○○載運鐵板模之人，則證人丙○○何以堅指「陳先生
    」即本案被告？又證人丙○○藉此入被告於罪之動機、目的
    究竟何在？參之被告除一再空言否認證人證述內容之憑信性
    ，並未具體指出證人因其獲罪所可能獲致之實際利益何在，
    則證人「損人兼不利己」而設詞攀誣之可能，實已足可排除
    。
  6.綜上勾稽，被告與本案證人即被害人丁○○既素不相識，此
    業據被告自陳在卷（本院95年1 月12日準備程序筆錄第4 頁
    ），被告亦不否認本案所涉之系爭鐵板模1 批，並非其個人
    所有之事實；乃猶佯以「陳先生」名義，藉口本案所涉鐵板
    模乙批屬其所有，而委請「政宏起重行」將本案所涉鐵板模
    載往其指定之特定地點，則被告主觀上有不法所有之意圖，
    客觀上有利用不知情之「政宏起重行」負責人林坤植、司機
    戊○○以遂其竊取本案鐵板模之行為，事甚灼明。
  (二)關於被告抗辯所指之「精神分裂症」，對本案被告行為之實
    際影響：
  1.本院首觀被告到庭之言行舉止，被告之精神狀態顯與遭受「
    被害妄想」、「關係妄想」、「聽幻覺」等精神分裂病症所
    苦之「精神分裂症」患者不同，且觀其答話條理分明，亦足
    堪認定被告之思考邏輯並未悖離現實。是自客觀以言，被告
    所彰顯於外之言行舉止，已與「精神分裂症」患者通常所可
    能彰顯於外之言行舉止迥異。
  2.被告雖一再強調「其乃精神病患者，記憶力不是很好」、「
    沒有印象」等語（本院95年1 月4 日準備程序筆錄參照），
    並當庭舉出國立臺灣大學醫學院附設醫院診斷證明書1 紙以
    資為證；然本院觀諸被告所刻意彰顯於外之疾病表徵，與其
    認為被告所罹者乃「精神分裂症」，毋寧稱被告為「失憶症
    」患者更為貼切。蓋精神分裂症患者或礙於自我衝動控制能
    力不佳，或礙於情緒控制能力不佳，或礙於思考不符現實、
    疑心重、難以與人相處（因其思考邏輯鬆散，容易出現牽強
    附會之推論，致對人際及外在環境顯得較為不信任），或礙
    於容易受重複念頭及動作之干擾，以致反映於外在者，通常
    均係其反社會性格之違常傾向，即此類患者通常較易出現暴
    力行為，且事後亦每每堅稱「因自己受到迫害在先，始採取
    暴力反制在後」，而難見有何具體悔意；換言之，「精神分
    裂症」患者通常不會出現「否認」自己錯誤行止之言行，亦
    不會以「不知道」、「沒印象」、「忘記了」等語將自己之
    錯誤行止一語帶過。對照以觀，被告一再強調「其記憶不是
    很好」、「忘記了」、「沒印象」，適尤足反徵被告實非其
    抗辯所指之「精神分裂症」患者。
  3.再觀之被告行為時，猶知化名「陳先生」致電「政宏起重行
    」，佯稱自己所有鐵板模乙批須載往臺北縣板橋市浮洲橋附
    近，繼而留下非以自己名義申辦之「0000000000」聯絡電話
    （參見偵查卷第37-38 頁），又於引導戊○○駕駛起重大貨
    車前往臺北縣瑞芳鎮○○○路196 號旁之基隆河畔空地後，
    旋藉口「吃早餐」暨「早餐用畢後，會折返現場引導戊○○
    將板模載往臺北縣板橋市之特定地點」等語，先行離開以資
    匿藏，更於獲悉戊○○遭警查獲後，立即停止使用上揭「00
    00000000」聯絡電話，凡此種種行止，無非均係意在增加檢
    警查緝之困難，足見被告心思之縝密，實已非精神狀態有瑕
    疵之人可比。是就令被告果已罹患「精神分裂症」，然被告
    於行為時之精神狀態，顯然亦非已至心神喪失而應予不罰或
    精神耗弱而應予減免其刑責之程度，此實乃事甚灼明。
  4.按刑法上所謂之心神喪失或精神耗弱，係指行為時之精神，
    對於外界事務之判斷力，較之普通人之平均程度顯然減退者
    而言。又犯罪行為人精神是否耗弱，固屬醫學上精神病科之
    專門學問，非有專門精神病醫學研究之人，予以診察鑑定，
    不易判斷。但精神耗弱，仍屬於行為有責性之判斷範圍，其
    認定應由法院依職權為之，不得視為一種單純之醫學或心理
    學上概念，進而以此概念代替法院之判斷，故縱經醫學專家
    鑑定行為人之精神狀態，提供某種概念，亦不過作為法院判
    斷之資料而已，法院非不得綜合全部調查所得資料以判斷行
    為人於行為時有無精神耗弱之情事（最高法院85年度臺上字
    第6071號判決意旨參照）。又鑑定報告祇為形成法院心證之
    資料，對於法院之審判並無拘束力，故待證事項就令業經鑑
    定，法院仍應本於職權予以調查，以期發現事實之真相，如
    鑑定報告顯然存有疑議，於究明之前，仍不得遽採為判決之
    基礎。再者，刑法上之心神喪失或精神耗弱，應依行為時精
    神障礙之強弱而定，如行為時之精神，對於外界事務全然缺
    乏知覺理會及判斷作用，而無自由決定意思能力者，為心神
    喪失；如對此項能力並非完全喪失，僅較普通人之平均程度
    顯然減退者，則為精神耗弱（最高法院91年度臺上字第5187
    號判決意旨參照）。茲姑不論被告辯稱其罹患「精神分裂症
    」之可信度如何，亦不論被告是否「失憶症」之患者，被告
    於行為時，既猶有縝密部署以圖免遭員警緝獲之能力，詳如
    前述，則其「行為時」之精神狀態較諸普通人之平均程度而
    言，實無更為減退之理，而當無已至刑法所指「心神喪失」
    或「精神耗弱」程度之可能。準此，辯護人有關鑑定被告精
    神狀態之聲請，自係顯無必要，爰依刑事訴訟法第一百六十
    三條之二第一項、第二項第三款規定，駁回其聲請，並特此
    說明。
  (三)綜上，被告既查有如本判決事實欄所載之竊盜犯行，兼以其
    行為時之精神狀態，自本案客觀跡證以言，亦已足可排除已
    至刑法所指「心神喪失」或「精神耗弱」之程度，則自應依
    法論科。
二、法律適用
    核被告所為，係犯刑法第三百二十條第三項、第一項之普通
    竊盜未遂罪。被告利用不知情之證人林坤植、戊○○以遂其
    竊取本案鐵板模之目的，為間接正犯。被告指示不知情之證
    人戊○○以起重機吊載本案鐵板模，已著手為竊盜構成要件
    行為之實施，惟證人戊○○猶未及將鐵板模移交被告以自己
    實力支配占有，旋為警查獲，而未致生竊盜得逞之結果，為
    未遂犯，應依刑法第二十六條前段規定，減輕其刑。至辯護
    人以被告行為時之精神狀態至少已達精神耗弱之程度，而應
    依法減輕其刑之主張，核與卷附事證所顯示被告行為時之精
    神狀態不符，參見前述，是辯護人此部分之所請，自顯無理
    由。本院審酌被告不圖以正當方式獲取金錢，妄想以本案之
    犯罪手法不勞而獲，其觀念殊無足取；兼之被告犯後毫無悔
    意，未知悔悟，及被告犯罪之動機、目的、手段、被害人所
    受之損害等一切情狀，量處如主文所示之刑，併諭知易科罰
    金之折算標準。
據上論斷，應依刑事訴訟法第二百九十九條第一項前段，刑法第
第三百二十條第三項、第一項、第二十六條前段、第四十一條第
一項前段，罰金罰鍰提高標準條例第一條前段、第二條，判決如
主文。
本案經檢察官甲○○到庭執行職務。
中    華    民    國    95    年    1     月    27    日
                  刑事第三庭審判長法  官  王福康
                                  法  官  劉桂金
                                  法  官  王慧惠
以上正本證明與原本無異。
對於本件判決如有不服，應於收受送達後10日內，向本院提出上
訴書狀，上訴於臺灣高等法院，並按他造當事人之人數附具繕本
。
中    華    民    國    95    年    1     月    27    日
                                  書記官  王一芳
附錄論罪法條：
刑法第320條第3項、第1項
意圖為自己或第三人不法之所有，而竊取他人之動產者，為竊盜
罪，處 5 年以下有期徒刑、拘役或 500 元以下罰金。
意圖為自己或第三人不法之利益，而竊佔他人之不動產者，依前
項之規定處斷。
前二項之未遂犯罰之。


司法院資訊處製作；財團法人民間司法改革基金會備份。
